【裁判字號】    92,台上,351
【裁判日期】    920221
【裁判案由】    返還土地
【裁判全文】
最高法院民事判決                                九十二年度台上字第三五一號
    上  訴  人  丙 ○ ○
                乙    ○
                丁○○○
                甲 ○ ○
    右二人共同
    訴訟代理人  葉 美 利律師
    被 上訴 人  陸軍總司令部
    法定代理人  霍 守 業
    訴訟代理人  曾 清 山律師
右當事人間請求返還土地事件，上訴人對於中華民國九十年二月二十七日台灣高等法
院台南分院第二審判決（八十九年度上字第十八號），提起上訴，本院判決如左：
    主  文
原判決關於駁回上訴人之其餘上訴及該訴訟費用部分廢棄，發回台灣高等法院台南分
院。
    理  由
本件被上訴人之法定代理人於上訴人上訴本院後，變更為霍守業，茲據其聲明承受訴
訟，核無不合；又被上訴人主張上訴人共同無權占有其管理系爭國有林地，請求上訴
人拆除地上物交還土地，既基於共有關係，其訴訟標的對於共同訴訟之各人必須合一
確定，故上訴人丁○○○、甲○○提起第三審上訴，依民事訴訟法第五十六條第一項
第一款規定，其效力及於未提起上訴之共同訴訟人丙○○、乙○，爰併列之為上訴人
，合先敘明。
次查，被上訴人主張：坐落台南縣新化鎮○○○段一七三之十一地號，林地，面積一
‧○六八八公頃（下稱系爭土地，係於民國八十八年一月二十七日測量後，自一七三
之一號土地分割增加出來），為伊管理之國有土地，上訴人共同無權占用系爭土地，
並在其上如原判決附圖（下稱附圖）壹所示編號Ｉ部分搭建棚舍、種植果樹雜木、設
置灑水系統管路（即附圖壹所示Ａ、Ｂ、Ｃ、Ｄ、Ｅ、Ｆ、Ｇ、Ｈ、Ｉ部分之面積及
使用情形）等情，爰依民法第七百六十七條規定，求為命上訴人拆除系爭土地上之地
上物及所種雜木，並返還土地予伊之判決（其中被上訴人之請求超過命上訴人將系爭
土地如附圖貳所示Ｉ(1)部分面積四四二○平方公尺、附圖參所示Ｉ(2)部分面積九五平
方公尺之地上物及所種植之雜木除去，並將土地︻含第一審判決附圖所示Ａ至Ｈ地上
物坐落之基地︼返還被上訴人部分，業經原審判決被上訴人敗訴，未據其聲明不服，
已告確定）。
上訴人丙○○則以：伊係受託代雇工整地，於八十五年間即解除占有，並放棄對該土
地之一切權利，伊既非系爭土地之現占有人，被上訴人訴請伊返還土地，即屬無據；
上訴人甲○○、丁○○○亦以被上訴人僅為管理機關，不得行使民法第七百六十七條
之權利；伊與上訴人乙○（下稱甲○○等三人）於八十年間，前往被上訴人租務代理
人謝聰明處辦理租約手續，依其指示支付原承租戶戴進發地上物之價金，與之訂立地
上物之讓與證書，之後，謝聰明即同意伊三人承租該土地，將租戶清冊上承租戶之姓
名記載為伊三人，成為該土地之承租人，與被上訴人間就系爭土地成立租賃關係。縱
被上訴人否認授與謝聰明代理權，惟五十年來，謝聰明對外聲稱其獲被上訴人授權辦
理放租事宜，為當地公眾週知之事實，被上訴人知悉上情，竟未為反對之表示，致伊
三人信謝聰明為被上訴人之代理人，與其辦理租賃事宜，被上訴人仍應負授權人之責
任各等語，資為抗辯。
原審將第一審所為被上訴人全部勝訴之判決，其中命上訴人將系爭土地如附圖貳所示
Ｉ(1)部分面積四四二○平方公尺、附圖參所示Ｉ(2)部分面積九五平方公尺之地上物及
所種植之雜木除去，並將土地︻含第一審判決附圖所示Ａ至Ｈ地上物坐落之基地︼返
還被上訴人部分，予以維持，駁回上訴人該部分之上訴，係以：系爭土地地目「林」
，為國有，被上訴人為管理機關，有土地登記簿謄本可稽。依最高法院五十一年度台
上字第二六八○號判例意旨，被上訴人以上訴人無權占有該土地，依民法第七百六十
七條規定，訴請拆除地上物等並返還土地，並無當事人不適格之情形。乙○固於八十
八年十月七日至同年十一月八日止一個月內在成大醫院精神科急性病房住院，惟據該
院八十九年五月三十日成附醫精神字第四○四四號函附病患診療資料摘錄表記載「：
：於最後一次住院的情況，病人意識清楚，但有幻聽、妄想、情緒激動的情況，住院
治療後情緒日趨平穩，幻聽及妄想的症狀部分改善。」等語，足徵乙○住院期間雖有
幻聽、妄想、情緒激動之情況，惟其意識尚屬清楚，經治療後亦趨平穩，仍有相當之
意思能力，出院後，難謂已達心神喪失、無意識或精神錯亂之程度，即有訴訟能力。
且上訴人占有系爭土地內如附圖貳所示編號Ｉ(1)部分面積四四二○平方公尺，附圖參
所示編號Ｉ(2)部分面積九五平方公尺土地，並於其上搭建附圖壹所示Ａ部分面積六四
平方公尺、Ｂ部分面積七四平方公尺之鐵皮屋，Ｃ部分面積三二平方公尺、Ｄ部分面
積二二平方公尺、Ｅ部分面積七四平方公尺、Ｆ部分面積三十平方公尺之木造涼亭，
Ｇ部分面積二六平方公尺之木造小屋，Ｈ部分面積十平方公尺之水塔，其餘則種植雜
木等事實，業經原審及第一審勘驗現場，並囑託台南縣新化地政事務所派員測量屬實
，製有勘驗筆錄、且有新化地政事務所函送複丈成果圖（如附圖）及現場照片可稽。
甲○○、丁○○○迭於第一審及原審對於與乙○共同占有使用附圖貳所示Ｉ(1)斜線部
分並不爭執，且附圖肆所示Ａ(1)部分土地（包括附圖參所示編號Ｉ(2)部分面積九五平
方公尺），係戴進發讓與甲○○等三人之地上物範圍，亦經證人戴進發證述明確。丙
○○對於其在系爭土地上整地，維護地上物及樹木等情，亦不爭執。被上訴人此部分
之主張，堪信為真實。次查，丙○○自認於工作之餘，前往上開土地整地，維修地上
物及灌溉樹木，且與甲○○、丁○○○、乙○等三人共同出資於八十年八月三十日向
戴進發受讓面積一‧一六二○公頃土地上之地上物，由甲○○等三人具名與戴進發訂
立讓與證書，丙○○在上開土地上設置電表，種植樹木、搭建涼亭、廚房、廁所等建
物，並雇工整地，有讓與證書一紙可稽；丙○○於另刑事案件亦自承其向戴進發頂讓
，戴進發係向蔡天開頂讓，而蔡天開是向軍方承租的等語；證人戴進發、謝聰明於上
開刑事案件亦證述丙○○確有出資參與向戴進發受讓上開土地地上物，由甲○○等三
人出名。丙○○於八十六年八月十五日刑事案件審理中亦供稱其為水土保持，仍繼續
墾植等情，足證丙○○於八十五年間，繼續占用上開土地，至為明顯。嗣丙○○雖表
示拋棄其權利，惟僅向法院表示拋棄而未通知其他共同占有之人，依民法九十五條規
定，尚不發生拋棄之效力。是丙○○抗辯係受託僱工整地，非系爭土地之現占有人云
云，要不足採。又查，系爭土地地目為「林」，自無耕地三七五減租條例之適用。本
件雖無耕地三七五減租條例之適用，惟仍有民法租賃規定之適用，被上訴人並不否認
國有財產法於五十八年一月二十七日頒布施行前，所屬單位有將國有土地出租於他人
耕作之情事，且據證人謝聰明證稱：「五十八年以後國有財產法規定不可以再出租，
沒再收租」等語，則被上訴人自國有財產法頒布施行後，即未再將國有土地出租他人
。甲○○等三人縱有向謝聰明登記，惟謝聰明僅負責辦理登記，陳報給被上訴人。參
諸謝聰明所提出被上訴人與承租人所訂之陸軍營地運用（耕地）合約第四條所載，使
用期間自民國五十六年一月一日起至五十八年十二月三十一日止暫定三年，自訂約之
日起算期限屆滿時，使用人應無條件交還上開營地毋須管理機關之通知……等語，該
租約既訂有「期限屆滿時，使用人應無條件交還上開營地毋須管理機關之通知」，則
該租約於期限屆滿時，應已消滅，仍難謂不發生阻止續約之效力，要無疑義。被上訴
人自五十九年以後，既未再與任何人訂立租賃契約，亦無另成立新租賃契約之餘地。
又被上訴人於五十九年後之催告通知，係催告占有人給付「使用費」，自無繼續收取
租金之意思，且民眾以郵政劃撥方式繳費，亦係依被上訴人以繳納使用費之意思繳納
，此有陸軍第三營產管理所六十二年五月十六日催繳通知單、郵政劃撥儲金存款收據
自明。是被上訴人與原承租人間之租賃關係，於期限屆滿時應已消滅，被上訴人未繼
續收取租金，不發生視為不定期租賃關係。上訴人雖係受讓前手戴進發或其前手蔡天
開之地上物，亦不能遽謂其與被上訴人間有租賃關係存在。謝聰明雖證稱：「三十八
年到五十六年間都用名冊收租，沒有租約」等語，惟與其所提出被上訴人與承租戶於
五十六年一月一日訂立前開陸軍營地運用（耕地）合約之事實不符，甲○○、丁○○
○辯稱以在謝聰明處登載之名冊做為承租與否之依據，亦不足取。再者，謝聰明自民
國三十八年以後，縱持有「陸軍第二演習場新化區常務代表之印」之印章，惟所稱之
「常務代表」究屬何種意義，尚不明確，能否即謂係該軍事單位辦理租賃業務之代理
人，不無疑問，且所謂「陸軍第二演習場新化區」，業於民國五十年間已更名為「陸
軍新化訓練場」，為甲○○、丁○○○所是認，豈能再憑舊有印章，仍認謝聰明有代
理該軍事單位與民眾訂立租賃契約之權限。甲○○、丁○○○所提出之陸軍第二考核
指揮部八十年十二月十三日發文之開會通知單雖將謝聰明列在本部參謀主任、政戰處
長、後勤科長與佔耕戶池水得等人二者之間，惟陸軍第三營產管理所五十八年十月七
日函既稱「租戶代表謝聰明先生」，且陸軍砲兵飛彈學校校長與虎山自救會八十八年
三月十六日會談記錄表將謝聰明列為自救會之人，並未列為該軍事單位之常務代表等
情觀之，上開之開會通知將謝聰明與參謀主任併排，應係誤繕，並不能據此認謝聰明
為該軍事單位之放租代理人。謝聰明證稱：「協助軍方辦理放租、收租業務」、「如
果有變更承租戶，由我登記報給軍方……有放租、承租清冊。」。戴進發亦證稱：「
以前的人都會去謝聰明那裡辦的，……要變更都在謝聰明那邊」各等語，充其量僅能
證明謝聰明「協助」軍方辦理放租、收租事務，不能證明其為軍方租務之代理人。按
民法第一百六十九條關於由自己之行為表示以代理權授與他人者，對於第三人應負授
權人之責任之規定，原以本人有使第三人信為以代理權授與他人之行為，為保護代理
交易之安全起見，有使本人負相當責任之必要而設，故本人就他人以其名義與第三人
所為之代理行為，應負授權人之責任者，須以他人所為之代理行為，係在其曾經表示
授與他人代理權之範圍內為其前提要件（最高法院四十年度台上字第一二八一號判例
參照）。本件被上訴人係屬公務機關，本身即有專門管理營產之單位及人員，如何委
任一個無軍職身分之人代理辦理放租事宜，謝聰明並非為被上訴人之代理人，僅為兩
者間之傳話，協助辦理有關租務事宜，上訴人又不能舉證證明究有何表見之事實，則
其抗辯被上訴人之行為已構成民法第一百六十九條之規定，應負表見代理授權人之責
任云云，亦不足採。綜上所述，上訴人既無權占有如附圖貳所示編號Ｉ(1)部分面積四
四二○平方公尺，附圖參所示編號Ｉ(2)部分土地面積九五平方公尺，並於其上搭建附
圖壹所示Ａ至Ｈ部分地上物，並種植雜木等，則被上訴人依民法第七百六十七條之規
定，請求上訴人將上開土地之地上物及所種植之雜木除去，並將土地（面積含第一審
判決附圖所示Ａ至Ｈ地上物坐落之基地）返還被上訴人，應予准許等詞，為其判斷之
基礎。
按能獨立以法律行為負義務者，有訴訟能力，民事訴訟法第四十五條定有明文。成年
人如未受禁治產宣告，而有心神喪失、無意識或精神錯亂已達喪失意思能力程度之情
形者，其所為之意思表示無效，不能獨立以法律行為負擔義務，即無訴訟能力。查前
開成大醫院病患診療資料摘錄表記載：上訴人乙○於八十八年十月七日至同年十一月
八日於該院精神科急性病房住院三次，最後一次住院的情況，病人意識清楚，但有幻
聽、妄想、情緒激動的情況，住院治療後，情緒日趨平穩，幻聽及妄想的症狀部分改
善，……，於八十八年十一月八日出院。此次的住院診斷為情感性精神分裂症。至於
行為能力之判定，需考慮諸多因素，無法單從病歷回溯資料推估，如要確定有無達心
神喪失或精神耗弱之判定，請函送相關單位做精神鑑定等語（見原審卷第一宗一六八
頁），則上訴人乙○是否有意思能力及訴訟能力，原審對此應依職權調查之事項，未
遑進一步函送相關單位鑑定，亦未說明不送鑑定之理由，僅憑上開診療資料，即認上
訴人乙○有相當之意思能力，即有訴訟能力，尚嫌速斷。次按使用租賃物而支付之對
價，即為租金，其約定之名稱如何，原非所問；承租人如於期限屆滿後，仍為租賃物
之使用收益，出租人並已收受其期限屆滿後之租金，則依民法第四百五十一條之規定
，自應視為以不定期限繼續契約，非出租人另有合法終止契約之意思表示，雙方間之
租賃關係，尚不得謂非存續（本院四十六年台上字第五一九號判例、三十三年台上字
第三七六三號判例參照）。原審既認定被上訴人與原承租人間之租賃關係，於期限屆
滿後，仍催告占有人（即原承租人）給付「使用費」｜並告知如不依限繳納逾期按「
陸軍營地運用實施規定」第七條各款罰則辦理並終止合約收回營地等語（見一審卷三
○頁），則原承租人依通知繳付，能否謂非使用租賃之系爭土地所支付之對價，應視
為以不定期限繼續契約，非無疑義。原審未詳予推求，遽認被上訴人就系爭土地與原
承租人間之租賃關係，於期限屆滿時應已消滅，而為不利於上訴人之判斷，即有可議
。又按民法第一百六十九條規定使本人對於第三人負授權人責任者，在兩種情形之下
均可發生：一為由自己之行為表示以代理權授與他人；一為知他人表示為其代理人而
不為反對之表示。原審僅謂上訴人不能證明被上訴人有前一情形，而證人謝聰明證稱
：「（問：軍方︻即被上訴人︼有在去年︻八十八年︼向你影印資料？軍方知道承租
戶？你清冊上承租戶變更，軍方有無承認？）有，圖與名冊都有來影印去。如果有變
更承租戶，由我登記報給軍方，他們承認就去收，不承認就沒去收，但我五十八年以
前做的軍方都有承認。五十九年以後的就沒有再收租，但可以變更，我只負責報名字
上去；軍方營產區周主任在前年︻即八十七年︼告訴我，在三等親以內的要繼續承租
我可以允許。」、「（問：上訴人這三人有承租？軍方有無表示？）有，丙○○是另
外的，我聽兵說是整理土地的問題，三人是乙○她們。她們八十年十月三十日才自第
三人那邊讓渡登記過來的，我有把這資料報給軍方，軍方後來有來我這裡影印名冊去
，後來發現他們變更地上物耕作項目，原來種芒果，又有整地，軍︻方︼說不行，才
告他們」（見原審卷第一宗八二頁）；證人戴進發證稱：「……七十二年軍方就有去
重測過，資料都有在謝聰明那邊，否則怎知道坪數？」、「因為謝聰明在管理陸軍土
地，誰要讓渡土地給誰，都是他在辦理，他那邊有測量的圖，……」、「軍方（要）
協調，也是他（指謝聰明）在通知」各等語（見原審卷第一宗二五一頁、第二宗五、
六頁），且陸軍第二考核指揮部於八十年十二月十三日（）艮務字號第二八八號開
會通知列謝聰明為該部代表（見原審卷第二宗一○九頁），謝聰明又持有「陸軍第二
演習場新化區常務代表之印」之印章（見原審卷第二宗一○七頁），能否謂無後一情
形之存在，則恝置不論，自有未合。上訴論旨指摘原判決其敗訴部分不當，求予廢棄
，非無理由。
據上論結，本件上訴為有理由。依民事訴訟法第四百七十七條第一項、第四百七十八
條第一項，判決如主文。
中      華      民      國    九十二    年      二      月    二十一    日
                              最高法院民事第二庭
                                  審判長法官  曾  桂  香
                                        法官  劉  延  村
                                        法官  劉  福  聲
                                        法官  黃  秀  得
                                        法官  葉  勝  利
      右正本證明與原本無異
                                              書  記  官
中      華      民      國    九十二    年      三      月      四      日


司法院資訊處製作；財團法人民間司法改革基金會備份。
